【裁判字號】    92,訴,555
【裁判日期】    920916
【裁判案由】    塗銷抵押權登記
【裁判全文】
臺灣台南地方法院民事判決  九十二年度訴字第五五五號
    原      告    戊○○
    法定代理人    丁○○
    訴訟代理人    孫志鴻律師
    複  代理人    蔡鴻杰律師
                              .
                              .
    被      告    台灣中小企業銀行股份有限公司
                              設台北市○○區○○街三十號
    法定代理人    甲○○      .
    訴訟代理人    乙○○      .
右當事人間請求塗銷抵押權登記事件，本院（言詞辯論終結日期：民國九十二年九月
二日）判決如左：
    主      文
原告之訴駁回。
訴訟費用由原告負擔。
    事      實
甲、原告方面：原告未於言詞辯論期日到場，惟據其前於準備程序到庭陳述及所提書
              狀記載略以：
  一、聲明：被告應將如附表一所示之土地及建物，以附表二所示之抵押權設定登記
            塗銷。
  二、陳述：
  （一）原告於八十五年一月十八日向訴外人劉中倫買受如附表一所示之土地及建物
        （下稱：系爭不動產），並於八十五年三月十三日辦理所有權移轉登記，雖
        訴外人劉中倫前於八十年十二月二十三日，曾提供系爭不動產為被告設定如
        附表二所示之最高限額抵押權（下稱：系爭抵押權），向被告借款新台幣（
        下同）三百萬元，惟訴外人劉中倫已於九十一年七月二十四日清償上開三百
        萬元借款債務，系爭抵押權所擔保之債權業已不存在，然屢經催告，被告均
        無故不出具清償證明，致原告無法辦理塗銷系爭抵押權登記。
  （二）原告對於被告主張訴外人劉中倫擔任訴外人勝昌電鍍廠股份有限公司（下稱
        ：勝昌公司）、台灣美緻工業股份有限公司（下稱：台灣美緻公司）之連帶
        保證人，且勝昌公司及台灣美緻公司尚積欠被告借款債一千四百七十八萬七
        千五百四十七元之事實，固不爭執，然系爭抵押權係屬概括最高限額抵押權
        ，應為無效，訴外人劉中倫所負之連帶保證債務，不在系爭抵押權擔保之範
        圍內，則系爭抵押權擔保之債權業已清償完畢，故系爭抵押權登記應予塗銷
        。
  三、證據：提出土地、建物登記謄本、催告函各一件為證，並聲請訊問證人劉中倫
      。
乙、被告方面：
  一、聲明：如主文所示。
  二、陳述：
  （一）按抵押權所擔保之債權，其種類及範圍，屬於抵押權之內容，依法應經登記
        ，始生物權之效力，但如因內容過於冗長，登記簿所列各欄篇幅不能容納記
        載，可以附件記載，作為登記簿之一部分。因此關於最高限額抵押權所擔保
        之債權，雖未記載於土地登記簿，然於聲登記時提出之最高限額抵押權設定
        契約書，有該項債權之記戴者，此契約書既作為登記簿之附件，自為抵押權
        效力所及，故系爭抵押權設定契約書附件之其他特約事項亦為抵押權效力所
        及。又依其他特約事項第一條記載：「擔保物提供人為擔保債務人對抵押權
        人台灣中小企業銀行股份有限公司（包括總行及所屬各分支機構，以下同）
        ，在抵押權設定契約書上所定之本金最高額以內，現在（包括過去所負現在
        尚未清償）及將來所負之票據、借款、墊款、保證等債務及其他債務，‧‧
        ‧特提供前列擔保物設定與抵押權人」，則系爭抵押權所擔保之債務即包括
        「保證債務」在內。
  （二）次按最高限額抵押權設定契約，抵押權所擔保之債權除訂約時已發生之債權
        ，將來發生之債權在約定限額範圍內，亦為抵押權效力所及，雖抵押權存續
        期間內己發生之債權因清償或其他事由減少或消滅，原訂立抵押契約依然有
        效，嗣後在存續期間內陸續發生之債權，抵押權人仍得對抵押物行使權利，
        也就是在存續期間屆滿前所發生之債權，對抵押物皆享有抵押權。最高限額
        抵押權所擔保之債權固有一定之範圍，但均為生生不息之特定債權，與普通
        抵押權有異，即所擔保的債權包括將來之債權，與普通抵押權所擔保者為現
        在之債權有不同。本件訴外人劉中倫自八十年九月間起，即擔任勝昌公司向
        被告借款之連帶保證人，其當時提供系爭不動產為被告設定系爭抵押權，即
        係擔保勝昌公司對被告之借款債務，其後訴外人劉中倫又擔任台灣美緻公司
        之連帶保證人，訴外人劉中倫並無向被告借款，故訴外人劉中倫提供系爭不
        動產所設定之系爭抵押權，並非擔保其本人之借款或特定債務，而是擔保勝
        昌公司與台灣美緻公司對被告之借款債務，故訴外人劉中倫應負之「保證債
        務」，即為系爭抵押權擔保之基礎法律關係，而訴外人劉中倫尚有一千四百
        七十八萬七千五百四十七元之保證債務未清償，在保證債務尚未完全清償，
        保證責任尚未解除之前，系爭抵押權登記，即無淮予塗消之理。
  三、證據：提出連線作業通用查詢單、他項權利證明書、抵押權設定契約書、其他
      特約事項、債權憑證各一紙、貸款契約七紙、借據十三紙為證。
丙、本院依職權向台南市台南地政事務所調取如附表二所示之抵押權設定登記資料。
    理    由
一、原告受合法之通知，無正當理由未於言詞辯論期日到場，核無民事訴訟法第三百
    八十六條所列各款情形，爰依被告之聲請，由其一造辯論而為判決。
二、原告起訴主張：其於八十五年一月十八日向訴外人劉中倫買受系爭不動產，並於
    八十五年三月十三日辦理所有權移轉登記，雖訴外人劉中倫前於八十年十二月二
    十三日，曾提供系爭不動產為被告設定系爭抵押權，向被告借款三百萬元，惟訴
    外人劉中倫已於九十一年七月二十四日清償上開三百萬元借款債務，系爭抵押權
    所擔保之債權已不存在，又系爭抵押權係屬概括最高限額抵押權，應為無效，訴
    外人劉中倫所負勝昌公司及台灣美緻公司之連帶保證債務，不在系爭抵押權擔保
    之範圍內，故系爭抵押權登記應予塗銷。為此，求為判命如聲明所示之判決等語
    。
三、被告則以：訴外人劉中倫自八十年九月間起，即擔任勝昌公司向被告借款之連帶
    保證人，其後又擔任台灣美緻公司之連帶保證人，訴外人劉中倫並無向被告借款
    ，故訴外人劉中倫提供系爭不動產所設定之系爭抵押權，並非擔保其本人之借款
    或特定債務，而是擔保勝昌公司與台灣美緻公司對被告之借款債務，亦即，訴外
    人劉中倫應負之「保證債務」，即為系爭抵押權擔保之基礎法律關係，而訴外人
    劉中倫尚有一千四百七十八萬七千五百四十七元之保證債務未清償，在保證債務
    尚未完全清償，保證責任尚未解除之前，系爭抵押權登記，即無淮予塗消之理等
    語，資為抗辯。
四、查訴外人劉中倫自八十年九月間起，即擔任勝昌公司向被告借款之連帶保證人，
    並於八十年十二月二十三日，提供系爭不動產為被告設定系爭抵押權，嗣原告於
    八十五年一月十八日向訴外人劉中倫買受系爭不動產，並於八十五年三月十三日
    辦理所有權移轉登記，其後訴外人劉中倫又擔任台灣美緻公司之連帶保證人，迄
    今尚有一千四百七十八萬七千五百四十七元之保證債務未清償一節，有卷附土地
    、建物登記謄本、連線作業通用查詢單、他項權利證明書、抵押權設定契約書、
    其他特約事項、債權憑證各一件、貸款契約七件、借據十三件可按（見本院補字
    卷第七至九頁、本院卷第二三至二六、三六、一０一至一二九頁），並為兩造所
    不爭執，堪以認定為真實。
五、本件原告雖主張：系爭抵押權係屬概括最高限額抵押權，應為無效，訴外人劉中
    倫所負勝昌公司及臺灣美緻公司之連帶保證債務，不在系爭抵押權擔保之範圍內
    ，而系爭抵押權所擔保之債權業已不存在，故系爭抵押權登記應予塗銷云云，然
    為被告所否認，並以前揭情詞置辯。是本件應予審究者，即為：（一）系爭抵押
    權是否係屬概括限額抵押權而無效？（二）系爭抵押權之擔保內容，是否包括訴
    外人劉中倫所積欠被告之一千四百七十八萬七千五百四十七元保證債務？茲查：
（一）按抵押權所擔保之債權，其種類及範圍，屬於抵押權之內容，依法應經登記，
      始生物權之效力，如因內容過於冗長，登記簿所列各欄篇幅不能容納記載，可
      以附件記載，作為登記簿之一部分，故關於最高限額抵押權所擔保之債權，如
      未記載於登記簿，則須於聲請登記時所提出視為登記簿附件之最高限額抵押權
      設定契約書，有該項債權之記載者，始為抵押權效力所及，若於登記簿及最高
      限額抵押權設定契約書均未記載者，即非抵押權所擔保之債權，應非抵押權效
      力所及。又最高限額抵押權係對於債權人一定範圍內之不特定債權，預定一最
      高限額，由債務人或第三人提供抵押物予以擔保之特殊抵押權。故最高限額抵
      押權所擔保債權必須為一定範圍內所發生之債權。準此以觀，最高限額抵押權
      不僅有其特定性，且最高限額抵押權係從屬於此一定範圍內之法律關係，最高
      限額抵押權所擔保者，即係此項法律關係所不斷發生之債權。該一定範圍之法
      律關係即為最高限額抵押權之基礎關係（最高法院九十二年度台上字第三七０
      號判決意旨參照）。
（二）經查，訴外人劉中倫與被告前就系爭不動產向台北市台南地政事務所為系爭抵
      押權設定時，即於抵押權設定契約書之「聲請登記以外之約定事項」欄載明：
      ２‧「如附件其它特約事項所載」，有抵押權設定契約書一紙附卷可稽（見本
      院卷第二五頁背面），揆諸前揭說明，抵押權設定契約書既載明「其他特約事
      項」為登記之附件，則「其他特約事項」所載內容即得據為系爭抵押權擔保之
      債權甚明。又依抵押權設定契約書所附之「其他約定事項」第一條明文約定：
      「擔保物提供人（訴外人劉中倫）為擔保債務人（訴外人劉中倫）對抵押權人
      台灣中小企業銀行股份有限公司（包括總行及所屬各分支機構，以下同），在
      抵押權設定契約書上所定之本金最高額以內，現在（包括過去所負現在尚未清
      償）及將來所負之票據、借款、墊款、保證等債務及其他債務（如應，返還之
      押租金等），並包括其利息、遲延利息、違約金、實行抵押權費用、損害賠償
      及其他有關費用之清償，特提供前列擔保物設定與抵押權人」等語，亦有「其
      他特約事項」一件附卷可參（見本院卷第二六頁），此觀諸上開約定之事項，
      可知系爭抵押權所從屬於一定範圍內之法律關係，即包含債務人（即訴外人劉
      中倫）因「保證」之法律關係對於抵押權人（即被告）所負之債務，此與債權
      人與債務人間因無一定基礎法律關係為擔保債權之概括最高限額抵押權顯不相
      符，是原告主張系爭抵押權為概括最高限額抵押權而無效云云，尚無可採。
（三）復按最高限額之抵押契約，既係指所有人提供抵押物，與債權人訂立在一定金
      額之限度內，擔保現在已發生及將來可能發生之債權之抵押權設定契約而言，
      此種抵押權所擔保之債權，除訂約時已發生之債權外，即將來發生之債權，在
      約定限額之範圍內，亦為抵押權效力所及。此種抵押契約如未定存續期間，其
      性質與民法第七百五十四條第一項所定就連續發生之債務為保證而未定有期間
      之保證契約相似，類推適用同條項規定，抵押人固得隨時通知債權人終止抵押
      契約，對於終止契約後發生之債務，不負擔保責任。反之，此種抵押契約定有
      存續期間者，訂立契約之目的顯在擔保存續期間內所發生之債權，凡在存續期
      間所發生之債權，皆為抵押權效力所及，於存續期間屆滿前所發生之債權，債
      權人在約定限額範圍內，對於抵押物均享有抵押權（最高法院六十六年度台上
      字第一○九七號判例意旨參照）。經查，本件訴外人劉中倫與被告間，以系爭
      土地所設定之系爭抵押權，約定存續期間為自八十年十二月十八日起至一百十
      年十二月十八日止，有前開抵押權設定契約書及土地登記謄本各一件可參，揆
      諸前揭判例意旨，可見系爭抵押權係屬定有存續期間之抵押權，且此項約定目
      的顯在擔保存續期間內所發生之債權，故凡在存續期間所發生之債權，皆為系
      爭抵押權效力所及，準此，系爭抵押權擔保之範圍，依上開「其他約定事項」
      第一條之約定，即應包括債務人（即訴外人劉中倫）對抵押權人（即被告）過
      去、現在及將來所負之「保證」債務甚明，是原告主張訴外人劉中倫應負之連
      帶保證債務並非系爭抵押權基礎關係範圍內之債務云云，亦無可採。
（四）再按民法第七百三十九條規定，稱保證者為當事人約定，一方於他方之債務人
      不履行債務時，由其代負履行責任之契約。又連帶保證與普通保證不同，縱使
      無民法第七百四十六條所揭之情形，亦不得主張同法第七百四十五條關於檢索
      抗辯之權利（最高法院四十五年台上字第一四二六號判例意旨參照）。查劉中
      倫提供系爭不動產設定抵押權予被告，並分別擔任勝昌公司與台灣美緻公司向
      被告借款之連帶保證人，迄今尚有一千四百七十八萬七千五百四十七元之保證
      債務未清償一節，此據證人劉中倫到庭證稱屬實（見本院卷第八十頁），且為
      原告所不爭執，則此一千四百七十八萬七千五百四十七元之保證債務，自仍屬
      於系爭抵押權所擔保之範圍內。至於原告事後向訴外人買受系爭土地，依照民
      法第八百六十七條之規定，系爭抵押權不因此受影響，被告自仍可對系爭土地
      行使上開保證債務，是系爭抵押權所擔保之保證債務，既未獲清償，原告請求
      塗銷系爭抵押權，即屬無據。
六、綜上所述，系爭抵押權所擔保之範圍及於訴外人劉中倫對被告過去、現在及將來
    所負之「保證」債務，且迄今尚有一千四百七十八萬七千五百四十七元之保證債
    務未清償一節，業如前述，從而，原告訴請被告塗銷系爭抵押權，為無理由，應
    予駁回。
七、本件待證事實已臻明確，兩造其餘攻擊防禦方法及舉證，對判決之結果已不生影
    響，爰不一一詳為審酌，附此敘明。
八、據上論結，本件原告之訴，為無理由，依民事訴訟法第三百八十五條第一項前段
    、第七十八條，判決如主文。
中      華      民      國    九十二    年      九      月     十六     日
                                臺灣臺南地方法院民事第三庭
~B審判長法官  王金龍
~B法      官  林逸梅
~B法      官  張銘晃
右為正本係照原本作成。
如對本判決上訴，須於判決送達後廿日內向本院提出上訴狀。
中      華      民      國    九十二    年      九      月     十八     日
~B法院書記官  鄭吉裕
~F0
~T40
  ┌───────────────────────────────────────────────────────┐
  │附表一：                                                                                                      │
  ├─┬──────────────────┬─┬───────────┬─────┬──────────────┤
  │編│土         地         坐          落│地│面                  積│原告所有權│備                        註│
  │  ├───┬────┬─────────┤  ├───────────┤          │                            │
  │號│縣  市│鄉鎮市區○段   （ 地   號 ）│目│平     方     公    尺│之權利範圍│                            │
  ├─┼───┼────┼─────────┼─┼───────────┼─────┼──────────────┤
  │一│台南市│北    區○○○段五七二號    │建│一三二平方公尺        │全部      │略                          │
  ├─┼───┴────┴─────────┼─┴───────────┼─────┼──────────────┤
  │編│房        屋          坐          落│面                      積│原告所有權│                            │
  │  ├───┬────┬─────────┼─────────────┤          │建      物       門       牌│
  │號│縣  市│鄉鎮市區○段  （  建  號  ）│平      方      公      尺│之權利範圍│                            │
  ├─┼───┼────┼─────────┼─────────────┼─────┼──────────────┤
  │二│台南市│北    區○○○段二六五七號  │一三一‧九九平方公尺      │全部      │台南市○○街二０五巷十一之十│
  │  │      │        │                  │                          │          │號                          │
  └─┴───┴────┴─────────┴─────────────┴─────┴──────────────┘
  ┌───────────────────────────────────────────────────────┐
  │附表二：                                                                                                      │
  ├───┬────┬────┬────┬───────┬─────┬─────┬───────┬────────┤
  │權  利│權 利 人│債 務 人│設    定│收          件│登      記│權      利│存          續│共  同    擔  保│
  │種  類│        │       │義 務 人│字          號│日      期│價      質│期          間│地  號 、 建  號│
  ├───┼────┼────┼────┼───────┼─────┼─────┼───────┼────────┤
  │抵押權│臺灣中小│劉 中 倫│同    上│台南市台南地政│八十年十二│本金最高限│八十年十二月十│如附表一編號一、│
  │      │企業銀行│        │        │事務所80年台南│月二十三日│額新台幣三│八日至一百十年│二所示          │
  │      │股份有限│        │        │土地第067941號│          │百五十萬元│十二月十八日  │                │
  │      │公司    │        │        │              │          │          │              │                │
  └───┴────┴────┴────┴───────┴─────┴─────┴───────┴────────┘


司法院資訊處製作；財團法人民間司法改革基金會備份。
